臺灣新北地方法院民事判決
110年度訴字第2205號
原      告  詹仲倫  
訴訟代理人  吳弘鵬律師
            張煜律師  
被      告  羅松田  
訴訟代理人  馬在勤律師
複 代理 人  袁啟恩律師
上列當事人間請求排除侵害等事件，經本院於民國111年5月25日
言詞辯論終結，判決如下：
    主      文
原告之訴及假執行之聲請均駁回。
訴訟費用由原告負擔。
    事實及理由
壹、程序方面：
　　按訴狀送達後，原告不得將原訴變更或追加他訴，但請求之
    基礎事實同一者、擴張或減縮應受判決事項之聲明者，不在
    此限，民事訴訟法第255條第1項但書第2、3款定有明文。查
    ，本件原告原起訴時主張被告無權占有新北市○○區○○路000
    巷0號5樓頂樓平台（下稱系爭頂樓）並依民法第767條第1項
    前段、中段、第821條及第179條規定，聲明：「一、被告應
    將系爭頂樓之增建物拆除（實際應拆除範圍待通知地政機關
    勘測後確定），並將該頂樓平台回復狀返還予原告及其他全
    體共有人。二、被告應給付原告新臺幣（下同）499,500元
    ，及自本訴狀送達翌日起至清償日止，按年息5%計算之利息
    。三、被告應自本訴狀送達翌日起至回復返還第一項頂樓平
    台予原告及其他全體共有人之日止，按月給付原告2,775元
    。」（詳見本院110年度板司調字第187號卷〈下稱110板司調
    187卷〉第11至13頁），嗣以民事訴之變更暨準備三狀變更聲
    明為：「一、被告應將系爭頂樓之增建物如附圖（即本判決
    附圖，下稱附圖）編號A、B所示增建部分（下稱系爭增建物
    ）拆除，並將該頂樓平台回復狀返還予原告及其他全體共有
    人。二、被告應給付原告139,819元，及自起訴狀繕本送達
    翌日起至清償日止，按年息5%計算之利息。三、被告應自起
    訴狀繕本送達翌日起至回復返還第一項頂樓平台予原告及其
    他全體共有人之日止，按月給付原告2,837元。」（詳見本
    院卷第193、215頁），經核原告所為上開訴之變更，揆諸上
    開法律規定，應予准許。
貳、實體方面：
一、原告方面：
㈠、新北市○○區○○路000巷0號（下稱系爭公寓）於民國66年7月6
    日完工，系爭頂樓並未單獨登記所有權，且依系爭頂樓之構
    造、功能及目的觀察，顯非屬於專有部分，亦不屬於專有之
    附屬建築物，應係供全體住戶共同使用，性質上不得獨立於
    區分所有之各樓層而存在，欠缺使用上之獨立性，應推定為
    系爭公寓之區分所有權人共有，且被告於110年度板司調字
    第66號答辯狀自承系爭公寓之區分所有權人間並未存在明示
    同意由被告管理使用系爭頂樓之分管契約，故被告就系爭增
    建物占有系爭頂樓自屬無權占有，爰依民法第767條第1項前
    段、中段、第821條規定，請求被告應將系爭增建物拆除，
    並將系爭頂樓恢復原狀返還予原告及其他全體共有人。
㈡、原告為系爭公寓之3樓房屋（下稱系爭3樓房屋）所有權人且
    為系爭公寓坐落基地即新北市○○區○○段000地號土地（下稱4
    23土地）之共有人，被告未經共有人同意而以係爭增建物無
    權占有系爭頂樓，受有占有利益，致原告受有損害，爰依民
    法第179條規定，請求被告應返還相當於租金之不當得利，
    即本件起訴狀繕本送達日起往前回溯5年即自106年9月22日
    起至110年9月21日止139,819元，及自起訴狀繕本送達翌日
    起至返還系爭頂樓予原告及其他全體共有人之日止，按月給
    付原告2,837元。
㈢、併聲明：
1、被告應將系爭增建物拆除，並將系爭頂樓平台回復狀返還予
   原告及其他全體共有人。
2、被告應給付原告139,819元，及自起訴狀繕本送達翌日起至清
   償日止，按年息5%計算之利息。
3、被告應自起訴狀繕本送達翌日起至回復返還第一項頂樓平台
   予原告及其他全體共有人之日止，按月給付原告2,837元。
4、訴訟費用由被告負擔。
5、原告願供擔保，請准宣告假執行。
二、被告方面：
㈠、被告所使用之系爭頂樓如附圖編號A部分係被告前手蔡陳雪之
    配偶蔡志勳所興建，其當時業與其他共有人就系爭頂樓達成
    由其使用之分管契約，而附圖編號B部分維持空地，僅為遮
    雨而於上方搭建棚架，並不妨礙各共有人自由使用該空間，
    故原告請求為無理由。
㈡、併聲明：
1、原告之訴及假執行之聲請均駁回。
2、訴訟費用由原告負擔。
3、如受不利之判決，被告願供擔保，請准宣告免為假執行。
三、本院得心證之理由：
㈠、經查，原告為系爭公寓之系爭3樓房屋所有權人、被告為系爭
    4樓房屋所有權人，且系爭增建物為被告之前手蔡陳雪之配
    偶即證人蔡志勳於81年間出資興建，並於82年間將系爭增建
    物事實上處分權及系爭4樓房屋所有權移轉給被告，而系爭
    公寓之共有樓梯有一鐵門可以從樓梯內開啟至系爭頂樓，前
    方有屋頂雨遮並擺放1台洗衣機及設置洗手檯一座，面對頂
    樓加蓋大門右側有一木門，進入為公用水表及1樓梯通往屋
    頂突出物上方水塔，系爭頂樓增建部分有鐵門及鐵窗，屋內
    為一般住家使用，有內梯與系爭4樓房屋相通，並經地政機
    關人員測量系爭增建物結果為如附圖即編號A所示頂層增建
    面積49.88平方公尺、編號B所示頂層增建棚架面積23.49平
    方公尺等情，此有現場照片、建物及土地登記謄本、房地產
    買賣契約書、本院勘驗筆錄、新北市中和地政事務所111年2
    月9日新北中地測字第1116182169號函覆暨附圖及現場照片
    （見110板司調187卷第17至24、33至36頁、本院卷第65至77
    、111至117、123至125、151至161頁）可證，且為兩造所不
    爭執（見本院卷第217頁），是上開事實，洵堪採認屬實。
㈡、原告主張被告所有系爭增建物無權占用系爭頂樓，爰依民法
    第767條第1項前段、中段、第821條規定，請求被告應將系
    爭增建物拆除，並將系爭頂樓恢復原狀返還予原告及其他全
    體共有人，以及依民法第179條規定，請求被告應給付其相
    當於租金之不當得利等語，為被告否認，並以前揭詞置辯。
    是以，本件爭點在於：被告所有系爭增建物是否係無權占用
    系爭頂樓？原告依民法第767條第1項前段、中段、第821條
    規定，請求被告應將系爭增建物拆除，並將系爭頂樓恢復原
    狀返還予原告及其他全體共有人，是否有理由？及原告依民
    法第179條規定，請求被告應給付其相當於租金之不當得利
    ，是否有理由暨所得請求之金額若干？茲分別論述如下。
㈢、被告所有系爭增建物是否係無權占用系爭頂樓？原告依民法
    第767條第1項前段、中段、第821條規定，請求被告應將系
    爭增建物拆除，並將系爭頂樓恢復原狀返還予原告及其他全
    體共有人，是否有理由？
1、按所有人對於無權占有或侵奪其所有物者，得請求返還之。
   對於妨害其所有權者，得請求除去之；各共有人對於第三人
   ，得就共有物之全部為本於所有權之請求。但回復共有物之
   請求，僅得為共有人全體之利益為之。民法第767條第1項前
   段、中段、第821條定有明文。又按當事人主張有利於己之事
   實者，就其事實有舉證之責任。民事訴訟法第277條前段亦定
   有明文。是以無權占有為原因，請求返還土地者，土地所有
   權人對其土地被無權占有之事實無舉證責任，占有人自應就
   其取得占有係有正當權源之事實證明之（最高法院72年度台
   上字第1552號、85年度台上字第1120號、88年度台上字第116
   4號判決意旨參照）。而大樓屋頂平台，乃所以維護建築之安
   全與外觀，性質上不許分割而獨立為區分所有之客體，應由
   全體住戶共同使用，自係大樓之共同部分，依民法第799條規
   定，應推定為大樓各區分所有人之共有。再按98年1月23日修
   正前民法第820條第1項規定：「共有物，除契約另有訂定外
   ，由共有人共同管理之。」是未經共有人協議分管之共有物
   ，共有人對共有物之特定部分占用收益，須徵得他共有人全
   體之同意。如未經他共有人同意而就共有物之全部或一部任
   意占用收益，他共有人得本於所有權請求除去其妨害或請求
   向全體共有人返還占用部分（最高法院91年度台上字第1902
   號判決要旨參酌）。且按共有物分管契約之成立，應由共有
   人全體以協議訂立，明示或默示均可，不以訂立書面為必要
   。倘共有人實際上約定使用範圍，對各自占有管領部分，互
   相容忍，對於他共有人使用收益各占有之土地未予干涉，已
   歷有年所，固非不得認默示分管契約之存在。惟按所謂默示
   之意思表示，除依表意人之舉動或其他情事，足以間接推知
   其有承諾之效果意思者外，倘單純之沉默，依交易上之慣例
   或特定人間之特別情事，在一般社會之通念，無從認為有一
   定之意思表示者，即不得謂為默示之意思表示（最高法院101
   年度台上字第1294號判決意旨參照）。又以無權占有為原因
   ，請求返還土地者，占有人對土地所有權存在之事實無爭執
   ，而僅以非無權占有為抗辯者，土地所有權人對其土地被無
   權占有之事實無舉證責任，占有人自應就其取得占有係有正
   當權源之事實證明之（最高法院85年度台上字第1120號判決
   意旨參照）。
2、經查，系爭頂樓為系爭公寓全體區分所有權人即1至4樓房屋
   所有權人共有，此為兩造所不爭執（本院卷第84頁），系爭
   增建物占用系爭頂樓，自影響系爭公寓全體區分所有權人之
   權益。而系爭土地之共有人除兩造外，尚有系爭公寓1樓及2
   樓房屋之所有權人，亦即系爭土地全體共有人即為系爭公寓
   全體區分所有權人（下稱全體共有人）。被告主張系爭增建
   物係前手之配偶蔡志勳出資興建並經斯時住戶同意，基於住
   戶間分管契約等語，既為原告所否認，則依前開說明，自應
   由被告就全體共有人就系爭頂樓成立分管契約一節負舉證責
   任。
3、徵諸證人李美雲到庭具結證稱：我住系爭公寓2樓，從73年開
   始住，期間有搬去跟女兒同住，104年又搬回來住，房子是我
   同居人的名字，83年登記給我的二個女兒何淑慧、何冠萱，8
   3年後有出租給別人一段時間，104年搬回來住到現在；系爭
   頂樓加蓋時2樓房屋登記在我同居人名下，我搬回來住時我同
   居人告訴我，樓下一樓蔡大哥（即證人蔡志勳）表示要頂樓
   加蓋，我同居人有同意，頂樓我沒有上去過，我不清楚頂樓
   加蓋情形；頂樓是蔡志勳蓋的，3樓告訴我說他不知道蔡志勳
   蓋那麼大，我有問他當時有同意嗎，他說有，我前幾天遇到
   原告，這是我跟他的對話，爬山遇到原告我問他的；被告買
   下4樓，也是他們在使用頂樓，應該沒有再重建，至於有無增
   建我不清楚；我同居人朱阿營(同音)；我同居人很好說話，
   且整棟都有同意等語（見本院卷第167至169頁），及證人蔡
   志勳到庭具結證稱：80年底或81年開始居住在系爭4樓，是我
   買的，居住約半年左右，我本來居住在同巷16號1樓，因為小
   孩念高中需要房間而購買，我購買時系爭頂樓沒有加蓋，我
   買時有口頭詢問全體住戶，一樓是陳先生、二樓是朱先生、
   三樓是詹先生（即原告，下同），我跟他們說我買4樓，因為
   面積不大，詹先生有上來看，並說我可以蓋三分之二，不要
   蓋全滿，其他沒有意見，附近鄰居也都有頂樓加蓋，我加蓋
   後面三分之二，前面留空地，後來因為隔年下雨時雨太大會
   飄到屋內，所以將前方三分之一加蓋棚架，但空地還是留著
   ，加蓋磚牆鐵皮屋頂，前方空地維持水泥空地，住了半年後
   就出賣給被告，現況交給被告，110板司調187卷第17至19頁
   及本院卷第115至117頁照片與當時屋況一樣，有內梯通往4樓
   ，但前方平台沒有洗衣機及洗手台，雨遮跟我當時搭蓋的一
   樣，我沒有鋪磁磚，本來就有木門通往公用水錶及水塔，門
   窗一樣；我搭建前有口頭詢問全體住戶；頂樓空地我沒有上
   鎖，其他人可以用等語（見本院卷第170至172頁），並有系
   爭公寓2樓（所有權人朱阿養）測量成果圖（見本院卷第103
   頁）及建物登記謄本（見限閱卷第13頁）以及上開勘驗筆錄
   、買賣契約書、現場照片足證，且證人李美雲與蔡志勳上開
   證述互核大致相合，而衡諸渠等與兩造並無仇隙怨懟，自無
   虛詞偏袒被告之必要，況且證人李美雲現仍與兩造為鄰居關
   係，基於鄰居情誼，並無維護被告之理，是以，證人李美雲
   及蔡志勳上開所述，堪予採認無訛。再者，原告既於80年間
   取得系爭3樓房屋所有迄今，對於系爭增建物興建迄今自應有
   所知悉，卻遲至110年7月始提起本件訴訟，則原告是否果於
   證人蔡志勳搭建系爭增建物時未表示同意或表示反對，鮮有
   疑義。故被告辯稱伊前手興建系爭增建物時有經全體共有人
   同意等語，即屬有據。因此，被告之前手興建系爭增建物時
   既有經全體住戶同意，而有成立分管契約，被告基於占有連
   鎖原則，被告以系爭增建物占用系爭頂樓即有合法權源。
㈣、原告依民法第179條規定，請求被告應給付其相當於租金之不
    當得利，是否有理由暨所得請求之金額若干？
    承上所述，被告以系爭增建物占用系爭頂樓，既有合法權源
    ，原告據此主張被告無權占有系爭頂樓而有不當得利等語，
    礙屬無據。
四、綜上所述，原告主張被告以系爭增建物無權占用系爭頂樓，
    爰依民法第767條第1項前段、中段、第821條規定，請求被
    告應將系爭增建物拆除，並將系爭頂樓恢復原狀返還予原告
    及其他全體共有人，以及依民法第179條規定，請求被告應
    給付其相當於租金之不當得利等語，為無理由，應予駁回。
五、本件事證已臻明確，至於兩造其餘之攻擊或防禦方法及所提
    出之證據，經本院斟酌後，認為均不足以影響本判決之結果
    ，自無一一詳予論駁之必要，併此敘明。
六、本件訴訟費用負擔之依據：民事訴訟法第78條。
中　　華　　民　　國　　111 　年　　6 　　月　　8 　　日
                  民事第三庭    法　官　饒金鳳
以上正本係照原本作成
如對本判決上訴，須於判決送達後20日內向本院提出上訴狀。如
委任律師提起上訴者，應一併繳納上訴審裁判費。
中　　華　　民　　國　　111 　年　　6 　　月　　8 　　日
                                書記官　蕭淳方